【裁判字號】    95,易,788
【裁判日期】    950801
【裁判案由】    侵占
【裁判全文】
臺灣板橋地方法院刑事判決               95年度易字第788號
公  訴  人  臺灣板橋地方法院檢察署檢察官
被      告  甲○○○
選任辯護人  劉祥墩律師
            張宸瑜律師
            王永元律師
輔  佐  人  乙○○
上列被告因侵占案件，經檢察官聲請以簡易判決處刑（95年度偵
字第2653號），本院刑事庭受理後（95年度簡字第2248號），認
不宜簡易判決處刑，改依通常程序審理，本院判決如下：
    主  文
甲○○○無罪。
    理  由
一、公訴意旨略以：被告甲○○○係址設臺北市中正區○○○路
    ○ 段71號1 樓約瀚有限公司（下稱約瀚公司）之肉品專櫃銷
    售員，為從事業務之人。竟基於意圖為自己及第三人不法所
    有之概括犯意，先於民國93年12月7 日下午3 時許在上址（
    應為臺北市新光三越百貨公司站前店地下二樓超級市場之肉
    品專櫃之誤）將其於業務上所持有公司之紐西蘭沙朗牛肉一
    條轉送給清潔工；復於同年月23日下午6 時許在上址，擅自
    將五花肉一盒攜回家中，以變易持有為所有之意思侵占入己
    ，因認被告甲○○○涉有刑法第336 條第2 項業務侵占罪嫌
    等語。
二、按犯罪事實應依證據認定之，無證據不得認定犯罪事實；又
    不能證明被告犯罪者，應諭知無罪之判決，刑事訴訟法第15
    4 條第2 項、第301 條第1 項分別定有明文。又犯罪事實之
    認定，應憑真實之證據，倘證據是否真實尚欠明確，自難以
    擬制推測之方式，為其判斷之基礎；而認定犯罪事實之證據
    係指足以認定被告確有犯罪行為之積極證據而言，該項證據
    自須適合於被告犯罪事實之認定，始得採為斷罪之資料，最
    高法院53年臺上字第656 號、29年上字第3105號著有判例。
    且刑事訴訟上證明之資料，無論為直接或間接證據，均須達
    於通常一般之人均不致有所懷疑，而得確信其為真實之程度
    ，始得據為有罪之認定，若其關於被告是否犯罪之證明未能
    達此程度，而有合理懷疑之存在，致使無從形成有罪之確信
    ，根據「罪證有疑，利於被告」之證據法則，即不得遽為不
    利被告之認定，亦有最高法院76年臺上字第4986號判例可參
    。其以情況證據（即間接證據）斷罪時，尤須基於該證據在
    直接關係上所可證明之他項情況事實，本乎推理作用足以確
    證被告有罪，方為合法，不得徒憑主觀上之推想，將一般經
    驗有利被告之其他合理情況逕予排除，此觀諸最高法院32年
    上字第67號判例意旨亦甚彰明。又按刑事訴訟法第161 條已
    於民國91年2 月8 日修正公布，其第1 項規定：檢察官就被
    告犯罪事實，應負舉證責任，並指出證明之方法。因此，檢
    察官對於起訴之犯罪事實，應負提出證據及說服之實質舉證
    責任。倘其所提出之證據，不足為被告有罪之積極證明，或
    其指出證明之方法，無從說服法院以形成被告有罪之心證，
    基於無罪推定之原則，自應為被告無罪判決之諭知，最高法
    院92年臺上字第128 號判例可資參照。
三、公訴人認被告甲○○○涉有刑法第336 條第2 項業務侵占罪
    嫌，無非是以被告於偵查中之供述、告訴代理人林武勇、葉
    繼學於偵查中之指訴、證人丙○於偵查、審理中之證述等項
    為其論罪。訊據被告甲○○○固坦承於93年12月7 日曾將其
    專櫃之肉品拿給清潔工之事實，惟始終堅詞否認有何侵占犯
    行，辯稱：該次係將可販售之肉品誤為已不新鮮而待廢棄之
    肉品而誤拿所致，況且同事丙○於當日即將肉品追回，伊並
    無侵占之犯意，更無於同年月23日，擅自將五花肉一盒攜回
    家中之侵占犯行等語。經查：
  (一)告訴代理人林武勇、葉繼學於偵查中之陳述，雖係被告以外
    之人於偵查中向檢察官所為之陳述，但其等僅係受告訴人約
    瀚公司之委任向檢察官表示對被告訴究之意，並非目睹被告
    有何犯行之人，更未於偵查中改以證人身分，經具結而為證
    述，故其等陳述，顯無證據能力。
  (二)證人丙○與被告同係約瀚公司派駐在臺北市新光三越百貨公
    司站前店之肉品專櫃銷售員，被告係早班，工作時間自上午
    10時起至下午6 時止，丙○則上晚班，時間從下午1 時30分
    起至晚上10時30分許止，丙○自89年2 月間到職後，就一直
    在上址與被告共事等節，業經證人丙○於偵查中結證綦詳，
    亦為被告所是認，已可認定。而被告甲○○○於偵查中之供
    述，固具有證據能力，然其於供述中堅詞否認有任何業務侵
    占犯行，縱認其供承有拿肉品給清潔工之情事屬實，亦不足
    以逕此認定即係基於業務侵占之主觀犯意所為。從而，本件
    公訴人所憑以起訴被告犯罪之證據中，僅有且至為關鍵者，
    即係證人丙○之證述。惟查：
  (1)證人丙○於偵查中先證稱：伊於93年12月7 日下午3 時許，
    目睹被告從冷凍庫拿出新鮮的肉品給清潔工，專櫃的冷凍庫
    是不放過期的肉品，只擺待銷售或製作漢堡的肉品，另於93
    年12月23日下午6 時許，被告也從冷凍庫拿走一盒五花肉，
    伊還有好幾次看到被告拿做漢堡的肉給清潔工云云（見95年
    度偵字第2653號偵查卷宗第11頁）；嗣於審理中則改證稱：
    「（辯護人問：93年12月間被告是否拿過新鮮的肉給清潔工
    ？）是。」、「除了這次之外，被告有無拿新鮮的肉給清潔
    工？無。」（見本院95年7 月18日審判筆錄第8 頁），互核
    上述證詞，單就被告自肉品專櫃拿取肉品給清潔工之次數前
    後即有不同，已有可疑。
  (2)依證人丙○於偵查中所稱：專櫃的廢棄肉品都是放到廚餘桶
    ，但不確定時間，所以都是交給被告與伊共同判斷肉品是要
    做漢堡還是丟掉，被告拿的都是伊與被告判斷還要做漢堡肉
    的肉品云云（95年度偵字第2653號偵查卷宗第11頁）。嗣於
    審理中又證稱：「（辯護人問：你們判斷肉品是否新鮮過程
    時，你是否會在場？）有時候會，有時候沒有在。」、「（
    辯護人問：何時你會在場？）我上晚班時，我會在場。」、
    「（辯護人問：你是否與被告一起判斷？）不是。被告跟我
    說這個肉看過去顏色比較深，表面比較乾，要收起來作漢堡
    肉。」、「（辯護人問：從89年進入公司之後，一直到93年
    底，你從來沒有判斷過？）是。都是所謂的共同判斷。」等
    語（見本院95年7 月18日審判筆錄第5 、6 頁），可見有關
    肉品專櫃所有之肉品是否改作其他加工或汰換丟棄之判斷，
    多年來約瀚公司均授權由實際負責專櫃工作之被告與證人丙
    ○共同以肉眼辨視依經驗而為決定，並無標準報廢流程。
  (3)針對要廢棄的肉品是否會擺放於專櫃的冷凍庫一節，證人丙
    ○雖於偵查時證稱冷凍庫是不擺過期肉品云云（95年度偵字
    第2653號偵查卷宗第11頁），但其於本院審理時卻結證稱：
    「（辯護人問：你們待做漢堡的碎肉放在何處？）我們要做
    漢堡的肉都放在冷凍庫，裡面有個籃子。」、「（辯護人問
    ：用來做漢堡的碎肉，冷凍庫放久了，顏色是否會變得更黑
    ？）顏色會變，會變得更黑。但是我們做漢堡的碎肉不會放
    到黑了才做漢堡。」、「（辯護人問：你們是否是每天檢查
    一次？）沒有。」、「（辯護人問：是否在做漢堡肉之前還
    要再判斷一次？是。」、「（辯護人問：判斷之後你們做何
    處理？）如果顏色真的放到不好看，就要丟掉。」、「（辯
    護人問：這是否算是廢棄肉品？）是。」等語（見本院95年
    7 月18日審判筆錄第7、8頁），足見肉品在撿出待做漢堡碎
    肉後，仍放置在冷凍庫中，但隨著鮮度持續下降後，於做漢
    堡肉前，會再次判斷是否廢棄丟掉，故而已不具鮮度甚至應
    予廢棄的肉品因尚未經再次確認而仍存放於冷凍庫之情形，
    並非絕無可能。
  (4)詰之被告交付何種品質的肉品給清潔工之情節，證人丙○於
    審理中證稱：「（辯護人問：他【被告】給清潔工的肉是顏
    色比較深、比較乾的肉品？）是。」、「（辯護人問：這些
    比較深、比較乾的肉品，是否大部分由你親手交給清潔工？
    ）都有。因為我是上晚班，我上班時，被告會跟我說，晚點
    清潔工會來跟我拿什麼肉，要我拿哪一袋交給清潔工。」等
    語（見本院95年7 月18日審判筆錄第8 、9 頁），可見被告
    交給清潔工的肉品，均屬顏色比較深、比較乾，即新鮮度差
    的肉品已明。又丙○於93年12月7 日當天晚上，因發現隔天
    要切牛肉絲的肉品不見了，就到新光三越百貨公司站前店地
    下一樓找清潔工把肉要回來，該名清潔工有跟伊下到地下二
    樓並說要拿另一包在冷凍庫內的肉，那包就是被告說要給清
    潔工的肉等語（見本院95年7 月18日審判筆錄第12頁），可
    知丙○對被告係「誤拿」肉品交給清潔工必定知悉，否則其
    於發現隔天要切成牛肉絲之肉品不在冷凍庫中，豈能馬上找
    到該拿取牛肉條之清潔工予以索回？並能拿冷凍庫中的另一
    包肉交給清潔工？況且，據丙○所稱觀之，該日冷凍庫中確
    有兩包包裝相仿的肉品無訛。
  (5)至於證人丙○於審理時固證稱：被告於93年12月22日先將五
    花肉切好裝盒，但沒有帶走，是在翌日（23日）晚上下班時
    才拿走；伊於93年12月22日晚上下班時，有將該盒五花肉拿
    出來秤一下，才知道那盒肉值新臺幣445 元云云（見本院95
    年7 月18日審判筆錄第12、14頁），惟被告倘有意侵占，卻
    不將已切好裝盒之肉品於下班時隨手帶走，仍放於其他同事
    極易發現之冷凍庫中，實與常情有違；又果如丙○所述，其
    於知悉被告之不當行止後，不隨即向約瀚公司告知，竟還將
    該盒五花肉仔細秤重後，隱而未舉，其作法更屬異常，此部
    分若無其他積極事證相佐，尚難僅憑丙○顯具瑕疵之唯一指
    證，逕為不利被告之事實認定。
  (6)總此，證人丙○於偵查、審理中之證詞，非但不能直指被告
    有業務侵占之主觀犯意與客觀犯行，反倒證實被告辯稱約瀚
    公司之肉品專櫃，均授權銷售員以目視辨別鮮度後依經驗逕
    為妥適處置，其係欲將已不新鮮且預計汰換之肉品交給清潔
    工時，而誤拿同置於冷凍庫內之新鮮牛肉條，乃較合於事實
    之陳述。又公訴人於論告時固另引用證人即現任職約瀚公司
    肉品銷售員之王玉孺及案發時於新光三越百貨公司負責清潔
    工作的丁○二人於審理時之陳述為證，惟王玉孺證稱：伊對
    約瀚公司設於新光三越百貨站前店之肉品專櫃於93年12月間
    的作業方式並不知悉等語，另丁○則證稱：被告及丙○都有
    拿過肉品給伊，但肉都是黑黑的不能吃，不曾拿過新鮮的肉
    給伊，都是些壞掉要丟棄的肉等語（見本院95年7 月18日審
    判筆錄第27、35、36頁），顯均不足為被告涉有起訴業務侵
    占犯行之佐憑。至於被訴侵占五花肉一盒部分，證人丙○之
    證詞，既有悖於常理，又別無參佐，尚難逕採，已如前述，
    茲不再贅。
四、綜上所述，足認被告上開所辯各節，誠非虛妄，應可信憑。
    本件尚無從依公訴人所提出之各項證據，而達於通常一般之
    人均不致有所懷疑，而得確信其為真實之程度，自不得以此
    遽入人罪。此外，復查無其他積極、具體確切之證據足資認
    定被告涉有公訴人所指之業務侵占犯行，是因不能證明被告
    犯罪，自應為無罪判決之諭知。
據上論斷，應依刑事訴訟法第452 條、第301 第1 項，判決如主
文。
本案經檢察官朱立豪到庭執行職務
中    華    民    國    95    年    8     月    1     日
                刑事第十七庭    審判長法  官  張江澤
                                      法  官  王綽光
                                      法  官  絲鈺雲
以上正本證明與原本無異。
如不服本判決，應於送達後10日內，向本院提出上訴狀。
                                      書記官  林怡秀
中    華    民    國    95    年    8     月    1     日


司法院資訊處製作；財團法人民間司法改革基金會備份。
